【裁判字號】    91,上易,424
【裁判日期】    921105
【裁判案由】    分割共有物
【裁判全文】
臺灣高等法院臺中分院民事判決  九十一年度上易字第四二四號
      上  訴  人    庚○○
      複  代理人    戊○○
      被  上訴人    乙○○○
                    送達代收.
      訴訟代理人    丙○○
      被  上訴人    辛○○
      訴訟代理人    壬○○
      被  上訴人    己○○
                    丑○○
                    癸○○
      複  代理人    子○○
                    丁○○
右當事人間請求分割共有物事件，上訴人對於民國九十一年十月九日臺灣彰化地方法
院九十年度訴字第三八號第一審判決提起上訴，經本院於九十二年十月二十二日言詞
辯論終結，判決如下：
      主      文
原判決廢棄。
兩造共有坐落彰化縣員林鎮○○段第一一七之一地號、地目建、面積零點壹貳參捌公
頃土地，其分割方法如附圖甲案所示，編號Ａ部分面積零點零零壹壹公頃土地，由上
訴人取得；編號Ｂ部分面積零點零零柒貳公頃土地及編號Ｈ部分面積零點零零肆陸公
頃土地，均由被上訴人辛○○取得，編號Ｃ部分面積零點零壹零貳公頃土地及編號Ｇ
部分面積零點零貳肆參公頃土地，均由被上訴人乙○○○取得；編號Ｄ部分面積零點
零零柒貳公頃土地及編號Ｋ部分面積零點零壹零壹公頃土地，均由被上訴人癸○○、
丑○○共同取得，並按原應有部分比例保持共有；編號Ｅ部分面積零點零零陸壹公頃
土地及編號Ｊ部分面積零點零壹壹貳公頃土地，均由被上訴人己○○取得；編號Ｉ部
分面積零點零零肆參公頃土地，由被上訴人壬○○取得；編號Ｋ部分面積零點零參柒
伍公頃土地，由上訴人與被上訴人共同取得，並按原應有部分比例保持共有。
第一、二審訴訟費用，由兩造按如附表所示原應有部分之比例負擔。
      事實及理由
甲、程序方面：
    被上訴人辛○○、壬○○（以下簡稱辛○○等二人）經合法通知，未於最後言詞
    辯論期日到場，核無民事訴訟法第三百八十六條所列各款情形，爰依上訴人之聲
    請，由其一造辯論而為判決，事涉程序，合先敘明。
乙、實體方面：
一、本件上訴人主張：
    (一)系爭坐落彰化縣員林鎮○○段第一一七之一地號、地目建、面積０．０一二三
      八公頃土地，為兩造所共有，各共有人之應有部分如附表所示，該系爭土地並
      無因物之使用目的而不能分割之情事，兩造各共有人間亦未訂有不分割之協議
      ，惟因兩造間無法達成分割之協議，而被上訴人癸○○之應有部分雖經債權人
      聲請法院查封在案，亦不影響裁判分割，為此訴請判決分割系爭土地。又上訴
      人所提出之甲案分割方法，將道路設在西側，雖然不如乙案分割方法之道路筆
      直，然道路彎曲不大，且路寬六公尺，並無出入不便、視線不良之情形，況且
      私設道路係供共有人使用，非公眾要道，人車稀少，且路長約五十五公尺，難
      以高速行駛，被上訴人稱易肇車禍，應屬多慮；且採甲案分割，將來上訴人分
      得部分，可與上訴人所有同段第一二一之七地號土地合併使用，如採乙案將Ｈ
      部分分給上訴人，將造成上訴人無法使用該土地。
    (二)上訴人與被上訴人辛○○等二人於八十九年九月二十二日訂有買賣契約書，約
      定倘系爭土地依甲案分割，則被上訴人辛○○等二人願將其應有部分，以每坪
      新臺幣（下同）二十八萬元出售予上訴人，倘採甲案分割，可使共有人增加土
      地之利用，惟乙案則否，再加以上訴人所有鄰地即第一二一之七地號土地上建
      物因九二一地震而受損，本即有意拆除重建，更見乙案不妥；再者，乙案系爭
      道路設置與原有東側平行道路相距過近，又與原有西側道路相距過遠，倘將來
      有火警或其他意外發生，恐有救災不易之情形發生，況且，本件除上訴人外，
      被上訴人辛○○等二人亦均贊同甲案，即連本件系爭土地應有部分最多之共有
      人即被上訴人乙○○○亦與上訴人同認以甲案分割較為妥適。
    (三)被上訴人己○○、丑○○、癸○○（以下簡稱己○○等三人）稱如採甲案分割
      ，分割後Ｅ部分土地顯屬畸零地，縱非畸零地亦無法有效使用乙節，經查：
      依被上訴人張替藏等三人主張之乙案編號Ｄ部分土地形狀，與甲案編號Ｅ部分
      土地形狀相同，易言之，此乃因系爭土地地形所致而不得不然，非關分割方案
      之優劣。甲案編號Ｅ部分土地，其最小寬度為四公尺，最小深度達十八公尺
      ，與台灣省畸零地使用規則第三條第一項最小寬度三點五公尺、最小深度十四
      公尺之面積狹小基地之定義並不相符，足見甲案編號Ｅ部分土地非屬畸零地。
      退萬步言，縱使甲案編號Ｅ部分土地係屬畸零土地，甲案編號Ｅ部分土地旁
      即為甲案預設之道路，依台灣省畸零地使用規則第九條第一項：「面積狹小之
      基地非經補足所缺寬度、深度．．．均不得建築。但經縣市政府主管建築機關
      查勘認為該基地周圍情形確實無法補足或整理，可供建築使用，並合於左列情
      形之一者，不在此限：1.鄰接地為道路．．．」之規定，自無不能或無法使用
      之情形。
    (四)爰上訴聲明求為判決：原判決除訴訟費用由被上訴人負擔部分外廢棄。前
      項廢棄部分，就兩造共有座落彰化縣員林鎮○○段第一一七之一地號，地目建
      ，面積零點壹貳參捌公頃土地，如原判決附圖甲案所示，編號Ａ部分面積零點
      零零壹壹公頃土地，由上訴人取得；編號Ｂ部分面積零點零零柒貳公頃土地及
      編號Ｈ部分面積零點零零肆陸公頃土地，均由被上訴人辛○○取得，編號Ｃ部
      分面積零點零壹零貳公頃土地及編號Ｇ部分面積零點零貳肆參公頃土地，均由
      被上訴人乙○○○取得；編號Ｄ部分面積零點零零柒貳公頃土地及編號Ｋ部分
      面積零點零壹零壹公頃土地，均由被上訴人癸○○、丑○○共同取得，並按原
      應有部分比例保持共有；編號Ｅ部分面積零點零零陸壹公頃土地及編號Ｊ部分
      面積零點零壹壹貳公頃土地，均由被上訴人己○○取得；編號Ｉ部分面積零點
      零零肆參公頃土地，由被上訴人壬○○取得；編號Ｋ部分面積零點零參柒伍公
      頃土地，由上訴人與被上訴人共同取得，並按原應有部分比例保持共有。前
      第一項廢棄部分，第一審及第二審訴訟費用，均由被上訴人負擔。
二、被上訴人乙○○○對於系爭土地為兩造所共有，各共有人之應有部分如附表所示
    ，該系爭土地並無因物之使用目的而不能分割之情事，兩造各共有人間亦未定有
    不分割之協議，惟兩造間無法達成分割之協議等事實，並不加爭執，且同意分割
    ，惟主張：
    (一)被上訴人乙○○○分得部分，必須店面面寬方正整齊，乙案分割方法中，並未
      將被上訴人乙○○○之土地分在一起，至於丙案分割方法將被上訴人乙○○○
      分得Ｅ部分，土地前方為四米寬，後方卻不及四米，地形不完整，丁案之分割
      方法，土地地形均不完整，故反對以上方案。而被上訴人乙○○○所提出修正
      丙案之分割方法，其中Ｂ、Ｃ、Ｄ部分前方寬度為四米、深度十三米，仍維持
      土地之方正，而超過十三米深度以後之土地寬度減為三米，後面縮小部分可作
      為法定空地，故主張採用修正丙案之分割方法。
    (二)嗣上訴人對於原審判決提起上訴後，被上訴人乙○○○改稱同意甲案之方割分
      法。爰求為判決：上訴駁回。訴訟費用由上訴人負擔。
三、被上訴人辛○○等二人固未於最後言詞辯論期日到場，惟曾於本院準備程序到場
    陳稱對於系爭土地為兩造所共有，各共有人之應有部分如附表所示，該系爭土地
    並無因物之使用目的而不能分割之情事，兩造各共有人間亦未定有不分割之協議
    ，惟兩造間無法達成分割之協議等事實，並不加爭執，且同意分割，惟主張應以
    甲案為分割方法。
四、被上訴人己○○等三人對於系爭土地為兩造所共有，各共有人之應有部分如附表
    所示，該系爭土地並無因物之使用目的而不能分割之情事，兩造各共有人間亦未
    定有不分割之協議，惟兩造間無法達成分割之協議等事實，並不加爭執，且同意
    分割，惟主張：
    (一)系爭土地上有被上訴人己○○所有之磚木造房屋及鐵架造遮雨棚，如依乙案之
      分割方法，則土地東邊留有六米寬之道路，並留有九米寬之迴車道，道路垂直
      視線良好，且Ｂ、Ｃ、Ｄ部分土地方整適於建築，至於Ｅ部分地形雖不甚方整
      ，但臨路地寬五．五米，裡地寬度亦達四米，狹窄部分亦可做空地比用，並無
      不能建築之情形。復有以下之優點：預留道路垂直且視線良好：預留道路最
      忌彎曲影嚮視線，乙案之分割方法，將共有之私設道路置於系爭土地東側，道
      路筆直，視線良好，便於將來各共有人行車使用，故就共有道路所應具備安全
      性之配置而言，乙案之分割方法已有考量道路之安全性，且有益於大部分共有
      人分割後土地之使用，應屬可採。乙案較兼顧多數共有人之利益：對於應有
      部分較多之共有人好壞均分，未獨厚於一人或數人，經濟利益較為均衡。
    (二)上訴人所提出之甲案或丙案分割方法，均為使自己分得臨路地，而將私設道路
      留在系爭土地西端，導致甲、丙案之私設道路彎曲不整，視線不良，易肇車禍
      。上訴人之持分面積扣除道路後，才十一平方公尺，為畸零地，不如分配於乙
      案之Ｈ部分，雖然系爭土地東側之同段第一二一之七地號土地及建物為上訴人
      所有，然該處已蓋好三層樓，如依甲、丙案分割方法將Ａ部分分給上訴人，對
      上訴人並無任何實益，反而將私設道路留在西側且彎曲不整，對全體共有人造
      成永遠無法彌補之缺憾。至於其他修正丙案、丁案之之分割方法，將臨路地Ｂ
      、Ｃ、Ｄ、Ｅ部分均分割成畸形不整之地形，不能同意。又甲案分割方法，被
      上訴人己○○分得三角形土地，無法有效使用。
    (三)爰聲明求為判決：上訴駁回。第二審訴訟費用由上訴人負擔。
五、上訴人主張系爭坐落彰化縣員林鎮○○段第一一七之一地號、地目建、面積０．
    ０一二三八公頃之土地，為兩造所共有，各共有人之應有部分如附表所示，且該
    系爭土地並無因物之使用目的而不能分割之情事，兩造共有人間亦未訂有不分割
    之協議，惟因兩造間無法達成分割之協議等語，為被上訴人所不爭執，且有土地
    登記簿謄本在卷可稽，自堪信為真實，則上訴人訴請法院裁判分割共有物，依民
    法第八百二十三條第一項、第八百二十四條第二項之規定，自屬有據，應予准許
    。
六、按法院定共有物之分割方法，應斟酌當事人之聲明、共有物之性質、經濟效用及
    全體共有人之利益等公平決之。經查兩造共有之系爭土地上，固有被上訴人己○
    ○、乙○○○所有之建物存在，此經原審會同彰化縣員林地政事務所人員赴現場
    履勘屬實，且有勘驗筆錄、簡圖及土地複丈成果圖在卷足憑，復經本院至現場勘
    驗無訛，製有勘驗筆錄存卷可參，並為兩造所不爭執，即被上訴人己○○於本院
    履勘時，亦到場陳明該系爭地上物並無保留之必要，而被上訴人乙○○○於原審
    履勘時則自認其所有之系爭建物，目前並無人居住，此觀卷附各該勘驗筆錄即明
    ，因此，本件系爭土地之分割，就系爭土地上之建物，自無加以考慮保留之必要
    ，當無待多論。
七、茲就系爭土地之分割方法，分述如下：
    (一)本件原審採用乙案之分割方法，其主要理由為如採附圖乙案所示之分割方法，
      除Ｄ、Ｅ、Ｇ部分之土地外，其餘部分土地地形亦屬方正，有利於各土地所有
      人日後建屋或其他利用，當可發揮最大之土地之利用價值，惟查：乙案之分
      割方法，系爭道路設置與原有東側平行道路相距過近，又與原有西側道路相距
      過遠，並非妥適。上訴人所提出之甲案分割方法，將道路設在西側，雖然不
      如乙案分割方法之道路筆直，然道路彎曲不大，且路寬六公尺，並無出入不便
      、視線不良之情形，況且私設道路係供共有人使用，非公眾要道，人車稀少，
      且路長約五十五公尺，難以高速行駛，被上訴人己○○等三人稱易肇車禍，應
      屬多慮；且採甲案分割，將來上訴人分得部分，可與上訴人所有同段第一二一
      之七地號土地合併使用，如採乙案將Ｈ部分分給上訴人，將造成上訴人無法使
      用該土地，固然上訴人所有系爭土地之應有部分甚微，然其權益當不應因此即
      不受保護，自不待贅述。如採甲案之分割方法，則編號Ｄ、Ｅ部分之土地，
      仍分歸被上訴人己○○等三人所有，彼等仍可依協議而合併使用；再者，甲案
      編號Ｅ部分土地，其最小寬度為四公尺，最小深度達十八公尺，與台灣省畸零
      地使用規則第三條第一項最小寬度三點五公尺、最小深度十四公尺之面積狹小
      基地之定義並不相符，足見甲案編號Ｅ部分土地非屬畸零地；退而言之，縱使
      甲案編號Ｅ部分土地係屬畸零土地，甲案編號Ｅ部分土地旁即為甲案預設之道
      路，依台灣省畸零地使用規則第九條第一項：「面積狹小之基地非經補足所缺
      寬度、深度．．．均不得建築。但經縣市政府主管建築機關查勘認為該基地周
      圍情形確實無法補足或整理，可供建築使用，並合於左列情形之一者，不在此
      限：1.鄰接地為道路．．．」之規定，亦無不能或無法使用之情形。再就原審
      委託華聲企業發展鑑定顧問有限公司（以下簡稱華聲公司）就甲、乙案之分割
      方法，系爭土地分割後之價值而言，甲案分割價值七千七百九十五萬二千五百
      十一元，乙案分割價值七千八百零四萬三千九百三十八元，兩者分割價值差距
      不大，即就被上訴人己○○個人就甲、乙案對照以觀，被上訴人己○○就甲案
      分割後之持分價值為一千零八十二萬二千八百二十七元，就乙案分割後之持分
      價值則為一千零九十三萬零一百零九萬元，此有華聲公司報告書存卷可參，即
      就甲、乙二案對照以觀，被上訴人己○○分割後之持分價值差距亦僅十萬七千
      二百八十二元之微，因此本院認為縱令採甲案分割，於被上訴人己○○之權益
      ，影響不大，應可認定。
    (二)兩造共有人就系爭土地於本院審理時，既已分別陳明願採用如附圖所示甲、乙
      案之分割方法，因此本院認為彼等於原審審理時另提出之其他分割方案，即無
      加以審究之必要，併予敘明。至被上訴人辛○○等二人於本院準備程序時，固
      曾陳明渠等願分在一起，以便合併出售予上訴人供上訴人合併使用，惟彼等與
      上訴人均同意如附圖所示甲案之分割方法，且渠等分配之土地亦彼此或與上訴
      人相鄰，當不違背渠等之本意，故本院認為尚無重加測量之必要，亦此敘明。
      又被上訴人癸○○、丑○○之共同複代理人子○○固陳明如不採乙案分割，渠
      等是否仍願保持共有另徵詢當事人意見，嗣並提出部分擬由被上訴人丑○○單
      獨所有之分割方案，惟其後即又撤回該主張之方案（見本院卷第一一一頁），
      因此本院斟酌上情，認為被上訴人癸○○、丑○○就彼等分配所得之土地，仍
      願保持共有而為分割，附此敘明。
    (三)綜合上情，再參酌本件除上訴人外，被上訴人辛○○等二人亦均贊同甲案，即
      連本件系爭土地應有部分最多之共有人即被上訴人乙○○○亦與上訴人同認以
      甲案分割較為妥適，因此本院認為就系爭土地以採如附圖所示甲案之分割方法
      ，較符合共有人間之意願及利益之均衡，並能使系爭土地發揮最大之效用，從
      而本院認為系爭土地，當以如附圖所示甲案之分割方案為分割方法，於兩造共
      有人較為有利而可採。按以原物為分配時，如共有人中，有不能按其應有部分
      受分配者，得以金錢補償之，固為民法第八百二十四條第二項所明定，本件依
      前述如附圖所示甲案分割方法，兩造分割後之持分面積、持分價值，與其分割
      面積、分割價值互有出入，雖有華聲公司之報告書存卷可據，但本院認為系爭
      土地並無前揭法文所示以原物為分配時，共有人中有不能按其應有部分受分配
      之情形，且共有人中，除被上訴人己○○等三人外，其餘如上訴人及被上訴人
      辛○○等二人、乙○○○既均同意採取如附圖所示甲案之分割方法，故本院認
      為本件分割共有物，並無再互為金錢補償之必要，併予敘明。
八、本件上訴人請求分割系爭土地，應依如附圖所示甲案之方案為分割方法，始為妥
    當，原審判命依原判決附圖乙案之方法分割，自有未洽，上訴論旨指摘原判決之
    裁判分割方法不當，求予廢棄改判依如附圖所示甲案之分割方法，為有理由，應
    由本院將原判決予以廢棄，改判如主文第二項所示。至被上訴人之行為，為伸張
    或防衛權利所必要，爰命兩造各按如附表所示分割前應有部分之比例，分擔訴訟
    費用。
九、兩造其餘攻擊防禦方法，均不影響本判決之結果，爰不一一論述，併予敘明。
十、據上論結，本件上訴為有理由，依民事訴訟法第四百五十條、第四百六十三條、
    第三百八十五條第一項前段、第八十一條第二款、第八十五條第一項但書，判決
    如主文。
中      華      民      國    九十二    年     十一     月      五      日
~B1民事第一庭審判長法  官  林陳松
~B2                法  官  王重吉
~B3                法  官  李寶堂
右為正本係照原本作成。
不得上訴。
~B                書記官  廖次芬
中      華      民      國    九十二    年     十一     月      七      日
                                                                        Ｙ
附表：
┌──┬─────┬────────────────┐
│編號│共有人姓名│原應有部分（訴訟費用負擔比例）  │
├──┼─────┼────────────────┤
│ １ │乙○○○  │  五分之二                      │
├──┼─────┼────────────────┤
│ ２ │己  ○  ○│  五分之一                      │
├──┼─────┼────────────────┤
│ ３ │辛  ○  ○│  十萬分之一三六六五            │
├──┼─────┼────────────────┤
│ ４ │丑  ○  ○│  十分之一                      │
├──┼─────┼────────────────┤
│ ５ │癸  ○  ○│  十分之一                      │
├──┼─────┼────────────────┤
│ ６ │壬  ○  ○│  二十分之一                    │
├──┼─────┼────────────────┤
│ ７ │庚  ○  ○│  十萬分之一三五五              │
└──┴─────┴────────────────┘


司法院資訊處製作；財團法人民間司法改革基金會備份。
